臺灣臺北地方法院刑事判決　　　　　　　94年度訴字第1071號
　　公　訴　人　臺灣臺北地方法院檢察署檢察官
　　被　　　告　丙○○
　　　　　　　　丁○○
　　　　　　　　甲○○
上列被告等因違反稅捐稽徵法等案件，經檢察官聲請簡易判決處
刑（94年度偵字第3894號），經本院受理後（94年度簡字第1564
號），認為不宜以簡易判決處刑，而改依通常程序審理，因被告
於本院準備程序中為有罪之陳述，經本院合議庭裁定以簡式審判
程序審理，本院判決如下：
    主  文
丙○○公司負責人為納稅義務人，以不正當方法逃漏稅捐，處有
期徒刑肆月，如易科罰金以佰元折算壹日；又行使從事業務之
人，明知為不實之事項，而登載於其業務上作成之文書，足以生
損害於公眾及他人，處拘役伍拾伍日，如易科罰金以佰元折算
壹日；均緩刑年。
丁○○共同幫助納稅義務人以不正當方法逃漏稅捐，處有期徒刑
月，如易科罰金以佰元折算壹日，緩刑年。
甲○○共同幫助納稅義務人以不正當方法逃漏稅捐，處有期徒刑
月，如易科罰金以佰元折算壹日，緩刑貳年。
    事  實
一、丙○○係設於臺北市大安區○○○路○段15號11樓之5納稅義
    務人「晨天企業有限公司」（以下簡稱晨天公司）之董事，
    且為從事業務之人，負有據實製作薪資所得扣繳暨免扣繳憑
    單之義務。詎丙○○為供納稅義務人晨天公司以逃避稅捐機
    關之課徵稅款，遂由任職於新光人壽保險股份有限公司（以
    下簡稱新光人壽保險公司）之丁○○（所涉違反電腦處理個
    人資料保護法部分業據撤回告訴，詳如後述），利用其擔任
    保險業務員之便，進入新光人壽保險公司之電腦系統內查閱
    客戶戊○○、乙○○之個人資料檔案，並加以抄錄身分證統
    一編號及出生年月日等個人資料，旋未經當事人戊○○、乙○○之同意，由丁○○及甲○○二人共同基於幫助納稅義務
    人晨天公司逃漏稅捐之犯意聯絡，於民國91年農曆過年間，
    在桃園縣龍潭鄉○○路12巷15號之甲○○住處，由丁○○將
    戊○○、乙○○之個人資料交付甲○○，並由甲○○在桃園
    縣龍潭鄉公所旁巷內，以每筆新臺幣（下同）2000元之代價
    ，將戊○○、乙○○之個人資料出售予丙○○，藉供幫助納
    稅義務人晨天公司以虛列所得之方式逃漏稅捐，而丙○○明
    知戊○○、乙○○於91年間並未在晨天公司任職，亦未曾領
    取薪資及伙食費，於92年1月底前某日（依所得稅法第92條
    第1項之規定：第88條各類所得稅款之扣繳義務人，應於每
    年一月底前將上一年內扣繳各納稅義務人之稅款數額，開具
    扣繳憑單，彙報稽徵機關查核），竟基於行使業務上登載不
    實文書之犯意，於其業務上作成之「九十一年度各類所得扣
    繳暨免扣繳憑單」（以下簡稱扣繳憑單）上，分別虛偽登載
    戊○○、乙○○於91年間在晨天公司各領取薪資所得20萬元
    ，並於92年2月20日起至3月底止某日（依所得稅法第71條規
    定：納稅義務人應於每年2月20日起至3月底止，填具結算申
    報書，向該管稽徵機關申報），持該不實之扣繳憑單據以製
    作該公司91年度營利事業所得稅結算申報書，且於晨天公司
    之91年度營利事業所得稅結算申報書內虛列上開薪資及每人
    伙食費21600元之支出，進而持向財政部臺北市國稅局大安
    稽徵所申報該公司91年之營利事業所得稅而行使之，使納稅
    義務人晨天公司得以上開不正當之方法逃漏依法應繳納之該
    年度營利事業所得稅稅額計105561元，足生損害於戊○○、
    乙○○及稅捐稽徵機關課稅之正確性。迨財政部臺灣省北區
    國稅局大溪稽徵所因晨天公司上開不實之申報行為而通知戊○○、乙○○二人補繳個人綜合所得稅款，始查知上情。
二、案經戊○○、乙○○訴由臺灣臺北地方法院檢察署檢察官聲
    請簡易判決處刑，經本院受理後，認為不宜以簡易判決處刑
    ，而改依通常程序審理，因丙○○、丁○○、甲○○於本院
    準備程序中為有罪之陳述，經本院合議庭裁定以簡式審判程
    序審理。
    理  由
一、前揭犯罪事實，業據被告丙○○、丁○○、甲○○於本院審
    理中坦承不諱，核與告訴人戊○○、乙○○於偵審中所指訴
    之情節相符，並有財政部臺灣省北區國稅局大溪稽徵所93年
    6月2日北區國稅大溪二字第0931005483號函所檢附之告訴人
    戊○○、乙○○之91年度扣繳憑單及91年度綜合所得稅核定
    通知書、財政部臺北市國稅局93年12月24日財北國稅審三字
    第0930246936號函及所檢附之各類所得扣繳暨免扣繳憑單申
    報書、晨天公司於93年5月13日出具之承諾書及臺北市政府
    93年6月30日府建商字第09315655900號函所檢附之公司登記
    資料在卷可稽，足徵被告丙○○、丁○○、甲○○三人之自
    白與事實相符。本件事證明確，渠等犯行均堪認定，應予依
    法論科。
二、按營利事業填報「各類所得扣繳暨免扣繳憑單」，乃附隨其
    業務而製作，為業務上所掌文書，此種扣繳憑單內容如有不
    實，而足生損害於公眾及他人，即係犯業務上登載不實文書
    之罪名（最高法院70年9月21日第九次刑事庭會議決議可資
    參照）；又各類所得扣繳暨免扣繳憑單係由扣繳義務人依所
    得稅法第92條規定所製作之單據，為業務上製作之文書。而
    商業會計法第15條所規定之商業會計憑證分「原始憑證」與
    「記帳憑證」二類；所謂「原始憑證」，係指證明交易事項
    發生之經過，而為造具記帳憑證所根據之憑證；而「記帳憑
    證」，則指證明處理會計事項人員之責任，而為記帳所根據
    之憑證。至於所得稅之扣繳義務人依所得稅法規定填發之免
    扣繳憑單或扣繳憑單，旨在使稅捐稽徵機關蒐集及掌握課稅
    資料，以利稅捐之核課。是員工薪資扣繳暨免扣繳憑單，僅
    係證明全年度支付員工薪資及代為扣繳綜合所得稅之情形，
    為徵、繳雙方課徵與申報綜合所得稅之依據，其既非造具記
    帳憑證所根據之憑證，亦非證明處理會計事項人員之責任而
    為記帳所根據之憑證，自難認屬商業會計法第15條第1款所
    規定之會計憑證，最高法院91年度臺上字第1828號、第2137
    號著有判決可資參照。核被告丙○○為納稅義務人晨天公司
    之負責人，明知告訴人戊○○、乙○○未在晨天公司任職支
    薪，竟於其業務上作成之扣繳憑單上登載告訴人戊○○、乙○○在晨天公司支領前開薪資所得之不實事項，並持以申報
    而逃漏稅捐之行為，係犯刑法第216條、第215條之行使業務
    上登載不實文書罪及稅捐稽徵法第47條第1款、第41條之公
    司負責人以不正當方法為公司逃漏稅捐罪。公訴意旨原認被
    告丙○○填製不實之扣繳憑單申報稅捐之行為涉有刑法第21
    6條、第210條之行使偽造私文書罪嫌，然被告丙○○為晨天
    公司之負責人，其製作晨天公司之扣繳憑單本屬有權製作之
    行為，自難以偽造文書之罪名相繩，惟此部分犯行業經檢察
    官於本院審理中當庭更正應適用法條為刑法第216條、第215
    條之行使業務上登載不實文書罪，本院自得予以審究。另被
    告丁○○及甲○○上開所為，均係犯稅捐稽徵法第43條第1
    項之幫助逃漏稅捐罪。又被告丙○○上開業務登載不實之低
    度行為，為行使之高度行為所吸收，不另論罪；而其以一行
    為同時填製告訴人戊○○、乙○○之不實扣繳憑單，係一行
    為而觸犯數罪名，為想像競合犯。次按，稅捐稽徵法第43
    條係對於逃漏稅捐之教唆或幫助行為特設之專條，為獨立之
    處罰規定，此所謂幫助，乃犯罪之特別構成要件，有別於刑
    法上之幫助犯，並非逃漏稅捐者之從犯，故如二人以上者同
    犯該條之罪，應不排除共同正犯之適用（臺灣高等法院暨所
    屬法院87年法律座談會研討結果可資參照），是被告丁○○
    及甲○○間就上開幫助逃漏稅捐犯行，有犯意聯絡及行為分
    擔，均為共同正犯。又按，公司為法人，公司負責人為自然
    人，二者在法律上並非同一人格主體。公司負責人為公司之
    代表，其為公司所為行為，應由公司負責。故公司負責人為
    公司以不正當方法逃漏稅捐，因納稅義務人為公司，其所觸
    犯稅捐稽徵法第41條之罪之犯罪或受罰主體，仍為公司，而
    非公司負責人，僅因公司於事實上無從擔負自由刑之責任，
    基於刑事政策上之考慮，同法第47條第1款將納稅義務人之
    公司應處徒刑之規定，轉嫁於公司負責人，是公司負責人依
    該條款而適用徒刑之處罰，乃屬代罰之性質，並非因其本身
    之犯罪而負行為責任；公司負責人為納稅義務人之公司以不
    正當方法逃漏稅捐，既非稅捐稽徵法第41條之犯罪或受罰主
    體，僅依同法第47條第1款之規定，代替公司受徒刑之處罰
    ，自與其本身為犯罪主體所犯其他罪名（如刑法第216條、
    第215條、商業會計法第71條第1款等罪）間，不具牽連犯關
    係（最高法院88年度臺非字第149號判決可資參照）。是被
    告丙○○所犯上開填製不實扣繳憑單及公司負責人以不正當
    方法為公司逃漏稅捐二罪間，犯意各別，罪名互異，應予分
    論併罰。公訴意旨認應論以牽連犯，尚有未洽。爰審酌被告
    丙○○為納稅義務人晨天公司之負責人，明知告訴人戊○○
    、乙○○未在晨天公司任職支薪，竟以晨天公司名義所出具
    之不實扣繳憑單申報稅捐，而被告丁○○利用其任職保險公
    司之便而取得告訴人戊○○、乙○○之個人資料，並與被告
    甲○○將上開資料提供被告丙○○以供幫助晨天公司逃漏稅
    捐，足生損害於稅捐機關稽徵審核稅額之正確性，且所虛報
    金額達四十餘萬元，逃漏稅捐金額亦達十萬元以上，影響國
    家稅收，然渠等因一時失慮而罹刑典，於犯後尚能坦承犯行
    ，且事後晨天公司業已出具承諾書，同意由稅捐機關剔除虛
    列之費用並補繳當期營利事業所得稅及裁處罰鍰，此有承諾
    書一紙在卷可稽，復與告訴人戊○○、乙○○達成和解，亦
    有本院審理筆錄可稽，及其三人之品行、犯罪之動機、目的
    、手段、所生危害、所得利益及犯罪後態度等一切情狀，分
    別量處如主文所示之刑，並均諭知易科罰金之折算標準，另
    就被告丙○○部分定其應執行刑。又被告丙○○、丁○○、
    甲○○均未曾受有期徒刑以上刑之宣告，此有臺灣高等法院
    被告前案紀錄表各一份在卷可稽，渠等經此次起訴審判後，
    當能知所警惕，而無再犯之虞，本院因認所宣告之刑，以暫
    不執行為適當，爰就被告丙○○及丁○○部分宣告緩刑3年
    ，另被告甲○○部分宣告緩刑2年，以啟自新。
三、公訴意旨另以：被告丁○○係新光人壽保險公司之保險業務
    員，竟基於違反電腦處理個人資料保護法之犯意，進入公司
    電腦系統並抄錄告訴人戊○○、乙○○二人身分證統一編號
    及出生年月日等個人資料後，於91年農曆過年前，在桃園縣
    龍潭鄉公所旁巷子內，以每筆資料2,000元之代價，將告訴
    人戊○○、乙○○二人之個人資料售予不知情之被告甲○○
    。因認被告丁○○上開行為另涉有電腦處理個人資料保護法
    第34條之非法輸出個人資料檔案罪嫌。按告訴乃論之罪，告
    訴人於第一審辯論終結前得撤回其告訴；又告訴經撤回者，
    應諭知不受理之判決，刑事訴訟法第238條第1項及第303條
    第3款分別定有明文。查本件告訴人戊○○、乙○○告訴被
    告丁○○違反電腦處理個人資料保護法案件，聲請簡易判決
    處刑書認被告甲○○係犯電腦處理個人資料保護法第34條之
    罪，依同法第36條之規定，須告訴乃論。茲據告訴人戊○○
    、乙○○於94年9月15日本院審理中當庭撤回其告訴，此有
    該次筆錄可稽，揆諸前揭之說明，原應為不受理之諭知，惟
    公訴意旨認此部分犯行與前揭論罪科刑之幫助逃漏稅捐部分
    ，有牽連犯之裁判上一罪關係，爰不另為不受理之諭知。
據上論斷，應依刑事訴訟法第452條、第299條第1項前段，稅捐
稽徵法第41條、第43條第1項、第47條，刑法第11條前段、第28
條、第216條、第215條、第41條第1項、第55條、第51條第10款
、第74條第1款，罰金罰鍰提高標準條例第1條前段、第2條，判
決如主文。
本案經檢察官李鴻維到庭執行職務。
中　　華　　民　　國　　94　　年　　9 　　月　　29　　日
　　　　　　　　　臺灣臺北地方法院刑事第十五庭
                        法　官  黃雅君
上正本證明與原本無異。
如不服本判決，應於判決送達後10日內向本院提出上訴狀（應抄
附繕本）。告訴人或被害人如對於本判決不服者，應具備理由請
求檢察官上訴，其上訴期間之計算係以檢察官收受判決正本之日
期為準。
                        書記官  陳麗津
中　　華　　民　　國　　94　　年　　9 　　月　　29　　日
附錄本案論罪科刑法條：
刑法第215條、第216條、稅捐稽徵法第41條、第43條第1項、第
47條
中華民國刑法第215條
從事業務之人，明知為不實之事項，而登載於其業務上作成之文
書，足以生損害於公眾或他人者，處3年以下有期徒刑、拘役或
500元以下罰金。
中華民國刑法第216條
行使第 210 條至第 215 條之文書者，依偽造、變造文書或登載
不實事項或使登載不實事項之規定處斷。
稅捐稽徵法第41條
納稅義務人以詐術或其他不正當方法逃漏稅捐者，處 5 年以下有
期徒刑、拘役或科或併科新台幣 6 萬元以下罰金。
稅捐稽徵法第43條第1項
教唆或幫助犯第 41 條或第 42 條之罪者，處 3 年以下有期徒刑
、拘役或科新台幣 6 萬元以下罰金。
稅捐稽徵法第47條
本法關於納稅義務人、扣繳義務人及代徵人應處徒刑之規定，於
左列之人適用之：
一  公司法規定之公司負責人。
二  民法或其他法律規定對外代表法人之董事或理事。
三  商業登記法規定之商業負責人。
四  其他非法人團體之代表人或管理人。
